臺灣臺中地方法院民事判決　九十一年度訴字第一六一○號
　　原　　　告　　甲○○
　　訴訟代理人　　乙○○
　　　　　　　　　丙○○
　　被　　　告　　己○○
　　　　　　　　　戊○○○
　　兼　共　同
　　訴訟代理人　　丁○○　　住.
右當事人間請求損害賠償事件，由本院刑事庭移送前來，本院於民國九十二年十二月
二十三日言詞辯論終結，判決如左：
    主      文
被告應連帶給付原告新臺幣壹拾參萬捌仟捌佰元，及自民國九十一年四月三十日起至
清償日止，按週年利率百分之五計算之利息。
原告其餘之訴駁回。
訴訟費用由被告連帶負擔四分之一，餘由原告負擔。
本判原告勝訴部分得假執行；但被告如於執行標的物拍定、變賣前，各以新台幣壹拾
參萬捌仟捌佰元為原告預供擔保，得免為假執行。
原告其餘假執行之聲請駁回。
    事實及理由
一、原告主張：被告己○○於民國八十九年十二月十七日晚上十一時許，駕駛訴外人
    劉昭琳所有車牌號碼ＱＰ–一０一五號自用小客車，途經台中市○○街○段九巷
    前，擅自違規停車在路邊購買飲料，旋未注意後面有無來車，未先變換左車道，
    即突然快速左轉迴車，適訴外人李珈鋒騎乘車牌號碼ＭＸＬ–三０三號機車附載
    原告行經該處，遭被告己○○撞及，致原告受有下巴撕裂傷、頸部撕裂傷、右下
    肢挫擦傷及右手腕部擦傷等傷害，原告臉部下巴並需作縫合手術，術後目前仍有
    凹痕，而右腳膝蓋傷痕則因醫師判斷雷射癒合有困難，將永留疤痕，導致原告心
    理創傷，情緒難以平復，常有恐慌心驚情緒出現。被告己○○之行為確有過失，
    且本件車禍發生當時，其年僅十九歲，為限制行為能力人，則其父母即被告丁○○及戊○○○自應依民法第一百八十七條第一項規定，就原告所受之損害與被告
    己○○連帶負賠償責任，因依侵權行為法則，請求被告連帶賠償原告支出之醫療
    費用新台幣（下同）一萬四千零四十元、將來臉巴下巴整型所需費用一萬元、往
    返醫院診療所需車資三千五百六十元、藥膳調養費用二萬元及精神上損害賠償五
    一萬元等情。並聲明：（一）被告應連帶給付原告五十四萬七千六百元，及自刑
    事附帶民事起訴狀繕本送達翌日起至清償日止，按年息百分之五計算之利息；（
    二）願供擔保，請准宣告假執行。
二、被告則以：原告主張被告己○○突然快速左轉一節，並不實在，被告己○○甫起
    步迴轉，並顯示左邊方向燈。而被告己○○持有駕照行車，其法定代理人即被告
    丁○○及戊○○○監督並未疏懈，則依民法第一百八十七條第二項規定，被告丁○○及戊○○○自不負損害賠償責任。又訴外人李珈鋒就本件車禍之發生亦有過
    失，自應分擔本件損害賠償責任。再者，原告所受傷害輕微，且非被告己○○之
    故意行為所致，雙方又均在學，尚無能力謀生，原告請求精神慰撫金五十萬元顯
    然過當。至於醫藥費用支出部分，原告提出實據者，被告己○○願與訴外人李珈
    鋒共同分擔，如令被告己○○一人負擔全部，不能同意等語，資為抗辯。並聲明
    （一）原告之訴及假執行之聲請均駁回；（二）如受不利判決，願供擔保請准免
    為假執行之宣告。
三、查原告主張被告己○○於八十九年十二月十七日晚上十一時許，駕駛車牌號碼Ｑ
    Ｐ–一０一五號自用小客車，途經台中市○○街○段九巷前，因左轉迴車，撞及
    訴外人李珈鋒所騎乘附載原告之車牌號碼ＭＸＬ–三０三號機車，致原告受有下
    巴撕裂傷（３×○﹒五公分）、頸部撕裂傷（３×○﹒五公分）、右下肢挫擦傷
    及右手腕部擦傷等傷害之事實，業據提出中山醫學院附設孫中山先生紀念醫院及
    馬偕醫院診斷證明書各一份為證，復為被告所不爭執，自堪信為真實。被告雖辯
    稱：被告己○○甫起步迴轉，並顯示左邊方向燈，原告謂被告己○○突然快速左
    轉，並非實在云云。惟按汽車、機車或其他非依軌道行駛之動力車輛，在使用中
    加損害於他人者，駕駛人應賠償因此所生之損害，民法第一百九十一條之二前段
    定有明文，此係專為非依軌道行駛之動力車輛在使用中駕駛人之責任而為之舉證
    責任倒置之規定，故凡動力車輛在使用中加損害於他人者，即應負賠償責任，由
    法律推定駕駛人侵害他人之行為係出於過失。經查，本件車禍發生當時，被告己○○原駕車停於大慶街二段與大慶街二段九巷口購買原料，買完飲料，顯示左邊
    方向燈，起步左轉欲進入大慶街二段九巷內，自照後鏡觀看有一部機車沒大燈，
    讓之先行，但未看到同方向由訴外人李珈鋒所騎乘附載原告之機車，致撞及該機
    車，其承認有過失等情，業據被告己○○於其被訴過失傷害之刑事案件審理時陳
    述明確〔詳臺灣台中地方法院檢察署（下稱台中地檢署）九十年度發查字第一八
    九八號偵查卷內檢附之臺中市警察局交通警察隊肇事現場圖之當事人陳述經過欄
    、九十年度發查續字第一○一號偵查卷之被告己○○警訊調查筆錄及本院九十一
    年度交易字第三二號卷九十一年一月二十二日審判筆錄），並有照片十幀附台中
    地檢署九十年度偵字第一六九九九號偵查卷（詳該卷第四至十頁）可稽，足見被
    告己○○自路邊起步左轉迴車時，並未注意讓左後直行車先行，致撞及訴外人李
    珈鋒所騎乘附載原告之機車而肇致本件車禍，並使原告受有前述傷害，自屬在使
    用汽車中加損害於原告，是原告所受之損害顯係被告己○○駕駛使用上開自用小
    客車時侵害其權利而發生，被告己○○所為與原告所受損害間，自存有相當因果
    關係，則揆之前開規定，被告己○○侵害原告之行為，即係出於過失，參以被告
    己○○於本院上開刑事案件審理時，亦曾自承其就本件車禍之發生有過失（詳本
    院九十一年度交易字第三二號卷九十一年一月二十二日審判筆錄），且被告己○○被訴過失傷害犯行，亦經刑事法院判處罪刑確定，業據本院調取九十一年度交
    易字第三二號刑事案卷查閱無誤，益見被告己○○所為，顯有過失，是被告所辯
    ，委無可取。
四、又被告雖另辯稱：被告己○○領有駕照行車，其父母即被告丁○○及戊○○○監
    督並未疏懈，依民法第一百八十七條第二項規定，被告丁○○及戊○○○自不負
    損害賠償責任云云。惟按無行為能力人或限制行為能力人，不法侵害他人之權利
    者，以行為時有識別能力為限，與其法定代理人連帶負損害賠償責任；前項情形
    ，法定代理人如其監督並未疏懈，或縱加以相當之監督，而仍不免發生損害者，
    不負賠償責任，民法第一百八十七條第一項、第二項定有明文，足見法定代理人
    責任發生之原因在於監督之疏懈，故只須無行為能力人或限制行為能力人在客觀
    上已具備不法侵害他人權利之要件，即足推定法定代理人未盡監督義務，法定代
    理人如欲免責，不但應證明就被告己○○所為本件過失加害行為已盡監督義務，
    以防患其損害之發生，且應證明就受監護人即被告己○○生活之全面已盡監護之
    義務，始得免責（參閱孫森焱著民法債編總論上冊第二九○頁）。查被告己○○
    係七十年八月二十一日出生，於本件車禍發生時年十九歲，為限制行為能力人，
    被告丁○○及戊○○○為其父母，係被告己○○之法定代理人，故被告丁○○及
    戊○○○對於未成年之被告己○○，即有保護及教養之權利義務（民法第一○八
    四條參照），而對其行為當然負監督之責。被告己○○縱使領有駕駛執屬實，惟
    汽車駕駛執照只不過為駕駛汽車之許可憑證而已（道路交通安全規則第五十條參
    照），與被告丁○○及戊○○○是否已對被告己○○盡監督義務，尚屬二事，是
    被告丁○○及戊○○○自不得執此遽謂伊等二人對被告己○○之監督並未疏懈，
    而援引民法第一百八十七條第二項之規定據以免責，此外，被告丁○○及戊○○○又未能提出其他證據證明伊等二人對被告己○○生活之全面已盡監護之義務，
    是伊等二人所辯，自無可取。因之，被告己○○駕駛使用上開自用小客車加損害
    於原告時既已有識別能力，而其父母即被告丁○○及戊○○○又為其法定代理人
    ，且無民法第一百八十七條第二項所定之免責事由，則被告丁○○與戊○○○自
    應與其子即被告己○○就原告所受之損害，負連帶賠償責任。
五、至被告抗辯訴外人李珈鋒就本件車禍之發生，亦與有過失，應分擔本件損害賠償
    責任一節。按「在市區○○道上，時速不得超過三十公里；又行經無號誌之交岔
    路口，應減速慢行，作隨時停車之準備」；復按「汽車行駛時，駕駛人應注意車
    前狀況，並隨時採取必要之安全措施」，修正前道路交通安全規則第九十三條第
    一項第二、四款及第九十四條第三項分別定有明文。查訴外人李珈鋒於前揭刑事
    案件審理時已陳稱：被告己○○當時左轉停於路中央，在等機車通過，第一部機
    車通過後，被告己○○未注意到其車子跟隨在第一部機車後面即前進，而導致車
    禍發生，當時其車速係時速四、五十公里等情明確（詳上開九十年度發查續字第
    一○一號偵查卷李珈鋒之調查筆錄及九十年度偵字第一六九九九號偵查卷第十五
    頁），足見訴外人李珈鋒騎乘機車附載原告行經本件車禍肇事地點時，理應注意
    前開規定，以預防危險之發生，且車禍發生當時又無不能注意情事，乃訴外人李
    珈鋒竟違規超速行駛，並見被告己○○所駕駛之機車已貿然停於路中央待迴轉，
    仍未減速慢行，作隨時停車之準備，復未注意車前狀況，隨時採取必要之安全措
    施，致撞及被告己○○所駕駛之自用小客車左前車頭而肇事，使原告受有上述傷
    害，復參以本件車禍肇事責任，經台中地檢署檢察官囑託台灣省台中市區車輛行
    車事故鑑定委員會鑑定結果，亦認為訴外人李珈鋒騎乘機車行經無號誌交岔路口
    ，既見車前狀況猶未減速，而超速行駛，與被告己○○之行為同為肇事原因，有
    該委員會九十年十二月六日中鑑字第九００七０七號函檢附之鑑定意見書一份附
    前開九十年度偵字第一六九九九號偵卷卷可參（詳該卷第一八、一九頁），益見
    訴外人李珈鋒就本件車禍之發生亦有過失，且其過失行為與原告所受損害間亦具
    有相當因果關係，是本件車禍既因被告己○○及訴外人李珈鋒雙方之過失行為所
    共同肇致，則本院參酌雙方之過失程度，認訴外人李珈鋒及被告己○○各應負百
    分之五十之過失責任，是被告此部分所辯，尚非無據，應可採信。
六、按因故意或過失，不法侵害他人之權利者，負損害賠償責任；又不法侵害他人之
    身體或健康者，對於被害人因此喪失或減少勞動能力，或增加生活上之需要時，
    應負損害賠償責任；復按不法侵害他人之身體、健康，或不法侵害其他人格法益
    而情節重大者，被害人雖非財產上之損害，亦得請求賠償相當之金額，民法第一
    百八十四條第一項前段、第一百九十三條第一項及第一百九十五條第一項分別定
    有明文。查被告己○○駕車途經本件肇事地點，既因左轉迴車，過失不慎撞及訴
    外人李珈鋒所騎乘附載原告之機車，致原告受有前揭傷害，則被告己○○顯然過
    失不法侵害原告之身體、健康等人格權，揆之上開規定，被告己○○自應負侵權
    行為損害賠償責任。而被告丁○○及戊○○○既為被告己○○之法定代理人，又
    無民法第一百八十七條第二項所定所定之免責事由，已如前述，依法自亦應與被
    告己○○負連帶賠償責任。玆審酌原告請求之各項賠償金額如下：
（一）醫療費用：原告主張因本件車禍受傷，共支出醫療費一萬四千零四十元（未含
      健保給付）等情，業據其提出被告並不爭執真正之中山醫學大學附設醫院、台
      北醫學大學附設醫院及長庚紀念醫院之醫療費用收據、馬偕紀念醫院醫療單據
      、中國醫藥學院附設醫院收據為證，核屬治療其所受傷害之必要費用，自係因
      侵權行為所生財產上之損害，應予准許。
（二）臉部下巴整形費用：原告主張其車禍受傷，下巴留有外傷性疤痕，業據其提出
      被告並不爭執真正之中山醫學大學附設醫院及長庚紀念醫院之診斷證明書為證
      ，復經本院當庭勘驗原告下巴確留有一條凹痕約三公分等情無誤，而記明筆錄
      可稽，並有照片一幀附卷可憑，堪信為真。而因原告之顏面疤痕已接受過一次
      手術，但疤痕仍有攣縮情形，應可再施行一次疤痕整形手術，以求更完善之治
      療，該手術之費用應為一萬元等情，已據原告聲請本院向馬偕紀念醫院函查屬
      實，有該院九十二年五月六日馬院醫外字第九二一二二八號函在卷可按，是原
      告主張其將來臉部下巴整型需再花費一萬元，自係為維持傷害後身體及健康之
      必要支出（最高法院六十五年十月十二日第八次民庭庭推總會決議參照），依
      民法第一百九十三條第一項規定，自得請求被告賠償，是原告此部分之請求，
      亦應准許。
（三）車資：原告主張其因往來醫院診療，支出車資共三千五百六十元等情，業據其
      提出計程車收據為證，核此部分之支出，亦係為治療所必需之費用，自得請求
      被告賠償。被告雖辯稱：原告之父親本身即係駕駛計程車為業，故要求被告賠
      償計程車費用，並無理由云云。惟查，觀之原告所提出之該等計程車收據，其
      上所載之駕駛人姓名固大皆為原告之父親乙○○，是原告縱使係搭乘其父親所
      營之計程車前往醫院就醫無誤，而因彼此間之至親關係，出於親情而未支付各
      該計程車資，然其所付出之勞力，顯非不能以金錢為評價，此種基於身分關係
      之恩惠，自不能加惠於加害人，而應比照一般所應支出之交通費情形，認被害
      人之原告受有相當於須支出該等計程車資之損害，而命加害人之被告賠償，始
      符民法第一百九十三條第一項所定「增加生活上需要」之意旨，是被告所辯，
      委無足取。
（四）藥膳調養費：原告固主張其至中國醫藥學院附設醫院治療，醫院方面表示須服
      用補藥調養身體，而請求被告給付藥膳調養費用二萬元云云。惟按民法第一百
      九十三條第一項所稱之增加生活上之需要，係指被害以前並無此需要，因為受
      侵害，始有支付此費用之需要而言。查原告僅泛稱其身體健康因傷受損，需服
      用補藥調養，惟並未舉證證明其確有支付該等藥膳調養費用之必要，是原告此
      部分之主張，尚屬無據，難以憑採。
（五）精神上損害賠償：查原告既因本件車禍受有下巴撕裂傷（３×○﹒五公分）、
      頸部撕裂傷（３×○﹒五公分）、右下肢挫擦傷及右手腕部擦傷等傷害，顯見
　　　原告肉體精神自均受有痛苦，更何況原告因傷，現其顏面下巴及右膝均留有外
      傷性疤痕，此有中山醫學大學附設醫院及長庚紀念醫院之診斷證明書附卷可參
      ，並有本院當庭勘驗屬實，復有照片二幀在卷可憑，而原告固已於九十年七月
      三日接受過一次疤痕整形手術，以縮小下巴部分之疤痕，惟術後仍有疤痕攣縮
      情形，經九十一年一月十八日門診建議可再接受一次疤痕整形合併Ｚ字型整形
      術，可更淡化疤痕，右膝之疤痕不建議以手術方式處理，宜待疤痕自行慢慢成
      熟軟化，然無論施行手術與否，淡化之疤痕仍不可能完全復原成未受傷前之狀
      況等情，亦經本院向馬偕紀念醫院函查明確，有該院九十二年十月一日馬院醫
      外字第九二二九三三號函附卷可稽，足見原告之顏面下巴及右膝處將永留外傷
      性疤痕，而原告又係正值雙十年華之年輕未出嫁少女，對其外在形貌自甚為重
      視，是其心理所受之衝擊及痛苦不言可喻。本院斟酌原告及被告己○○現均在
      學，均無工作收入，亦均無恒產；而被告丁○○則為初中畢業，被告戊○○○
      則為國小畢業，伊等二人均在禮儀社工作，被告丁○○之月薪二萬餘元，而被
      告戊○○○之月薪則為一萬餘元，伊等二人名下均擁有土地及房屋等不動產等
      情，已據兩造陳明在卷，並有本院分向財政部臺北市國稅局士林稽徵所及臺灣
      省中區國稅局大屯稽徵所調取之兩造綜合所得稅各類所得資料及歸戶財產資料
      附卷可考，復參諸本件車禍發生後，未見被告就本件過失不法行為對原告所加
      之損害有何深刻之悔意，且未展現誠意與原告洽談和解事宜，此勢必更增添原
      告之不滿及怨懟等情緒，加深其痛苦等兩造前揭之身分地位、教育程度、經濟
      能力、被告加害情形，及原告所受精神上痛苦之程度等一切情狀，認被告應賠
      償原告精神慰撫金二十五萬元，方為相當。原告於此範圍內之請求，自屬有據
      ，應予准許。逾此範圍之請求，並非相當，不應准許。
七、綜上所述，原告因被告過失不法侵害其身體及健康等人格權，既得請求被告連帶
    賠償醫療費用一萬四千零四十元、將來臉部下巴整形所需費用一萬元、計程車資
    三千五百六十元及精神上損害賠償（即精神慰撫金）二十五萬元，合計二十七萬
    七千六百元。惟按，損害之發生或擴大，被害人與有過失者，法院得減輕賠償金
    額；前項之規定，於被害人之代理人或使用人與有過失者，準用之，民法第二百
    十七條第一項、第三項分別定有明文。查訴外人李珈鋒對本件車禍之發生既與有
    過失，應就所生之損害負百分之五十之過失責任，已如前述，則其騎乘機車所附
    載之原告又係藉其載送而擴大活動範圍，則訴外人李珈鋒為原告駕駛車輛，應認
    係原告之使用人，從而，訴外人李珈鋒之過失，自應視同原告之過失，適用過失
    相抵法則。因此，本院自得依前開規定減輕被告之賠償金額，爰依上述比例減輕
    被告賠償金額百分之五十，則被告應連帶賠償原告十三萬八千八百元。從而，原
    告本於侵權行為法則，請求被告連帶給付十三萬八千八百元及自刑事附帶民事起
    訴狀繕本送達翌日即九十一年四月三十日起至清償日止，按年息百分之五計算之
    遲延利息，為有理由，應予准許。逾此範圍之請求，即屬無據，應予駁回。
八、本件事證已臻明確，兩造其餘主張及舉證，與本件判決結果均無影響，爰不逐一
    論述。
九、兩造均陳明願供擔保，請准為假執行及免為假執行，惟就本判決原告勝訴部分，
    因所命被告給付之金額合計未逾五十萬元，故依民事訴訟法第三百八十九條第一
    項第五款、第二項之規定，自應依職權宣告假執行，並就此部分酌定相當擔保金
    額，准許被告預供擔保，免為假執行；至原告其餘假執行之聲請，則因訴之駁回
    而失所依據，不應准許，應予駁回。
十、據上論結，本件原告之訴為一部有理由，一部無理由，依民事訴訟法第七十九條
    、第三百八十九條第一項第五款、第三百九十二條第二項、第三項、第三百九十
    三條第二項，判決如主文。
中　　　華　　　民　　　國　　 九十三　 　年　　一　　　月　　十二　　　日
                              臺灣臺中地方法院民事第一庭
~B法　　　官　吳美蒼
右為正本係照原本作成
如不服本判決，應於判決送達後二十日內，向本院提出上訴狀。
中　　　華　　　民　　　國　　 九十三　 　年　　一　　　月　　十二　　　日
~B法院書記官　黃舜民
